臺灣高等法院臺中分院刑事判決　　 96年度上更(一)字第142號
上　訴　人　臺灣臺中地方法院檢察署檢察官
上　訴　人
即　被　告　丁○○
選任辯護人　張居德律師
　　　　　　楊雯齡律師
上列上訴人因被告偽造文書等案件，不服臺灣臺中地方法院92年
度訴字第2706號，中華民國93年5月5日第一審判決（起訴案號：
臺灣臺中地方法院檢察署91年度偵字第13714號），提起上訴，
經本院判決後，由最高法院發回更審，本院判決如下：
    主  文
原判決關於使公務員登載不實部分撤銷。
丁○○連續犯使公務員登載不實罪，處有期徒刑月，如易科罰
金，以新臺幣玖佰元即銀元佰元折算壹日，減為有期徒刑壹月
又拾伍日，如易科罰金，以新臺幣玖佰元即銀元佰元折算壹日
。
    犯罪事實
一、丁○○為魏其陽之子，而魏其陽於民國89年11月19日晚上7
    時31分許，因腦中風、左側中大腦動脈梗塞，經家屬緊急送
    抵臺中縣大里市○○路483號財團法人仁愛綜合醫院（下稱
    仁愛醫院）急救，並於當晚8時35分由家屬辦理入住加護病
    房治療。至90年1月29日又轉往臺中榮民總醫院開刀治療，
    並住院至同年2月27日，再轉往臺中市私立長興醫院（業於
    94年9月15日由臺中市衛生局核准歇業）住院治療，又於同
    年5月8日轉往同醫院附設療養院安養，迄同年5月31日離院
    返家照料安養（其後，再於90年9月30日，因感染而第二次
    入住長興醫院治療，又於90年10月16日轉診私立中國醫藥大
    學附設醫院治療，延至90年10月28日因病過世）。魏其陽返
    家照護期間，身體狀況仍屬不佳，丁○○經商得魏其陽同意
    ，擬將魏其陽所有之臺中縣烏日鄉○○段第171地號建地及
    其上之同段第119建號建物（門牌號碼為臺中縣烏日鄉○○
    路124之12號），與臺中縣烏日鄉○○段第787、788地號農
    地等不動產，無償移轉登記與丁○○。詎丁○○為減少稅賦
    負擔，竟偽報前揭不動產係向魏其陽出資購買，而基於使公
    務員登載不實之概括犯意，委由不知情之代書許文雄、鄭燕
    燕，先於90年7月25日，以買賣名義向臺中縣大里地政事務
    所承辦人員，申請辦理將前開建地及建物之所有權移轉登記
    至丁○○名下，且於同年月27日辦理登記完畢；復於90年8
    月3日，以買賣名義申請辦理將上開二筆農地之所有權移轉
    登記至丁○○名下，並於同年月8日辦理登記完畢，致使不
    知情之臺中縣大里地政事務所承辦人員，連續將前開買賣不
    動產之不實事項，先後登載於職務上所掌之土地及建物登記
    簿公文書上，足以生損害於地政機關對於辦理不動產移轉登
    記之正確性。嗣魏其陽病逝後，丁○○之胞姊己○○、乙○
    ○○及戊○○始發現上情。
二、案經己○○、乙○○○及戊○○等人訴請臺灣臺中地方法院
    檢察署檢察官偵查起訴。
    理  由
一、訊據上訴人即被告丁○○固坦承於上開時間，將其父魏其陽
    名下之上揭不動產以買賣名義移轉登記至其名下等事實，然
    矢口否認有何使公務員登載不實之犯行，辯稱：其父自長興
    醫院出院返家後，意識確實清楚；其將父親名下之不動產移
    轉至自己名下，亦有徵得其父同意，所為並未觸法云云。惟
    查被告於上開時間，為減輕稅賦負擔，連續利用不知情之承
    辦代書許文雄、鄭燕燕將魏其陽名下之上開不動產，虛以買
    賣名義移轉登記至其名下，實則係無償贈與等情，除據被告
    坦認外，並據證人即不知情之承辦代書許文雄、鄭燕燕於偵
    查中供證在卷（見偵卷第213、214頁），復有臺中縣大里地
    政事務所92年4月17日里地登字第0925783號函所附上開不動
    產辦理所有權移轉登記之土地登記申請書、不動產所有權移
    轉契約書、土地所有權狀、建築改良物所有權狀、土地登記
    謄本、建物登記謄本等件在卷足憑（見偵卷第165頁以下）
    。又按以通謀訂立虛偽之土地買賣契約，持向地政機關申請
    所有權移轉登記，將此不實事項登載於土地登記簿冊上，自
    足生損害於地籍管理之正確性，即應成立明知為不實之事項
    而使公務員登載於職務上所掌之公文書罪（最高法院80年度
    台上字第5088號判決意旨可資參照）。次按不得因不知法律
    而免除刑事責任，刑法第16條前段定有明文。則揆諸前揭判
    決意旨及法律規定，被告明知係無償取得上開不動產，就系
    爭不動產並無任何實際之買賣關係存在，卻仍委由不知情之
    代書許文雄、鄭燕燕二人，以虛偽不實之買賣為原因，向地
    政機關辦理所有權移轉登記，自足以生損害於地政機關對於
    辦理土地移轉登記之正確性；且被告亦不得以不知法律為由
    ，而解免其刑責。則其所辯：此部分所為並未觸法云云，亦
    不足採。是被告涉犯使公務員登載不實之犯行，堪以認定。
二、查被告犯罪後，刑法關於罰金刑最低額（第33條第5款）、
    易科罰金之折算標準（第41條）、牽連犯（第55條後段）、
    連續犯（第56條）之規定，業經總統於94年2月2日公布修正
    ，並自95年7月1日起施行，比較修正前後之各該規定，各該
    修正後之規定並無較有利於被告之情形，依同法第2條第1項
    ，仍應適用各該修正前之規定處斷。核被告偽以買賣名義辦
    理不動產移轉登記，所為係犯刑法第214條之使公務員登載
    不實罪。其利用不知情之代書許文雄、鄭燕燕為實際申辦行
    為，應論以間接正犯。被告前後二次使公務員登載不實之犯
    行，時間緊接，且觸犯構成要件相同之罪名，顯係基於概括
    犯意反覆為之，為連續犯，應依修正前刑法第56條論以一罪
    ，並依法加重其刑。
三、公訴意旨另略以：被告上開辦理不動產移轉登記之行為，並
    未徵得其父魏其陽同意，其乃私自盜蓋魏其陽之印章於相關
    土地登記申請書、移轉契約書上，因認被告此部分所為，另
    涉犯刑法第216條、第210條之行使偽造私文書罪嫌云云。惟
    按犯罪事實應依證據認定之，無證據不得認定犯罪事實，又
    不能證明被告犯罪者，應諭知無罪之判決，刑事訴訟法第15
    4條第2項、第301條第1項定有明文。又按事實之認定，應憑
    證據，如未能發現相當證據，或證據不足以證明，自不能以
    推測，或擬制之方法，為裁判基礎（最高法院40年臺上字第
    86號判例）。訊之被告堅決否認有何上開行使偽造私文書之
    犯行，辯稱：其辦理系爭不動產過戶事宜，確有事先徵得其
    父魏其陽同意等語。經查：
  (一)、魏其陽係於89年11月19日至仁愛醫院急診並住院，於90年
      1月29日辦理出院；再於同日轉入臺中榮民總醫院住院，
      於90年2月27日轉院至長興醫院住院，於90年5月8日出院
      ，且先後於同年5月14日、22日、25日、6月2日、23日、7
      月7日在同醫院門診，迄同年9月30日又因感染至長興醫院
      住院，並於同年10月16日轉院治療等事實，有前開各醫院
      出具之診斷證明書在卷可憑，而上開診斷證明書，僅能證
      明當時魏其陽於各該醫院就診及住院時之病情及精神意識
      狀態為何。至攸關本件不動產移轉登記之時間，即魏其陽
      自長興醫院出院自行療養後之意識狀態，證人即魏其陽之
      遠親林錦江及鄰居廖福祥於原審審理時結證稱：魏其陽中
      風出院返家後，雖因插管不能言語，惟神智清楚，會用點
      頭或手勢示意等語（見原審卷第85、95頁）；證人即魏其
      陽宗親魏平川於原審審理時亦證稱：魏其陽中風出院返家
      後，神智清楚，伊捏魏其陽的臉皮，魏其陽會笑，左手會
      搖等語（見原審卷第93頁）。至長興醫院91年1月22日出
      具之診斷證明書，雖載稱：「90.2.27急診檢查，主訴水
      腦術後意識不清，同日入院」等語，然此係指魏其陽住院
      當時之情形，並未指稱迄出院時仍屬意識不清，對外界無
      辨識反應之能力；嗣經檢察官函詢該院覆稱：「依病歷記
      載，魏先生（指魏其陽）住院期間之意識昏迷指數小於15
      分，應無完全清醒之可能，如使用語言表達，可能不行，
      但用眼睛眼神、肢體、可能可以表達，返家後意識狀態是
      否有清楚可能？可能有，惟機會不大」等語，有該院91年
      12月9日91長醫院字第00143號函在卷可稽（見偵卷第62頁
      ），亦未完全排除魏其陽於返家後，意識清楚之可能。參
      以在醫學臨床上，所常用昏迷指數來表示病人的意識狀況
      ，正常人昏迷指數是滿分15分，當昏迷指數的總分在7分
      或8分以下時，病人始呈現一種不省人事的情況，這時候
      ，就可以稱之為昏迷。依上開長興醫院覆函，僅指魏其陽
      住院期間昏迷指數小於15分，即非正常人之指數，並無意
      指其對外界事物已無辨識、理解或反應之能力。況醫療之
      價值原即建立在病患確有好轉之可能性上，本件魏其陽經
      治療後出院返家期間，意識狀態自極有達到足以辨識外界
      事物並據以決定之可能。再參之魏其陽於90年6月28日申
      辦印鑑證明時，到府服務之臺中縣烏日鄉戶政事務所課員
      林怡廷詢以是否要辦理印鑑證明，魏其陽有點頭表示同意
      ，此經證人林怡廷於原審審理時證述明確（見原審卷第71
      頁）；又時任臺中縣烏日鄉螺潭村村長盧獎陸（於91年7
      月31日卸任）於偵查、原審審理時亦均證稱：伊當時有向
      魏其陽詢以：丁○○為你申請印鑑證明是要辦理財產過戶
      ，你是否同意，魏其陽即點頭等語（見偵卷第142頁、原
      審卷第76、78頁），可知魏其陽確有同意被告為其申辦印
      鑑證明，用以辦理本件不動產過戶事宜。
  (二)、至證人即告訴人乙○○○之夫陳進順、證人即魏其陽之女
      兒吳淑端、庚○○於原審時雖均到庭證稱：魏其陽返家後
      ，其神智不清云云；然證人陳進順與告訴人乙○○○係夫
      妻，其關係密切，告訴人乙○○○與證人吳淑端、庚○○
      等人，則就系爭不動產之繼承，顯具有相當利害關係，渠
      等所為上開證述內容，難免有所偏頗，較之上開證人林錦
      江、廖福祥、魏平川、林怡廷、盧陸等與被告關係疏遠
      且無利害關係之人所證，顯然有較不可採信之理由，自不
      足據為不利於被告之認定。告訴人雖另具狀聲請檢察官傳
      訊證人即魏其陽於仁愛醫院住院之診治醫師李昆興、在臺
      中榮總住院期間之主治醫師沈炯祺，及長興醫院住院、門
      診之醫師丙○○到庭作證，以資證明魏其陽之意識是否清
      醒？四肢能否自由活動及能否自由表達等？然查，魏其陽
      固曾於89年11月19日被送仁愛醫院急診住院，又於90年1
      月29日轉診至臺中榮總住院治療，但於90年2月27日即轉
      院至長興醫院就診後，即陸續治療至90年5月8日出院，有
      仁愛醫院病歷、臺中榮總醫院、長興醫院之診斷證明書在
      卷足憑，足見魏其陽至仁愛醫院、臺中榮總醫院就診時間
      非長，且該院並非魏其陽最後看診之醫院，距本件關鍵之
      不動產移轉登記時，更達3、4個月以上之時間。則傳訊李
      昆興、沈炯祺二人，充其量亦僅能就魏其陽於仁愛醫院、
      臺中榮總住院診療期間之病情予以作證說明，況醫療行為
      ，係動態變化之過程，隨時伴隨病人病情發展，而有不同
      之判斷與處置，魏其陽既已脫離該二醫師診治數月之久，
      其二人對魏其陽嗣經長興醫院治療之狀況，及魏其陽自長
      興醫院出院後，在其居住處所療養期間之精神意識為何？
      自無憑空推論證述之可能。至長興醫院則業於94年9月15
      日由臺中市衛生局核准歇業，原址嗣由中興醫院使用，關
      於長興醫院原保存之病歷，已依法銷燬，有中興醫院96年
      5月18日中興96字第0960003234號函在卷可按。而原長興
      醫院醫師丙○○亦向本院提出說明書，陳稱：因該醫院病
      歷早已不復存在，其對「丁○○」或「魏其陽」先生，完
      全沒有記憶與印象等語，本院審酌魏其陽最後在長興醫院
      就診（90年10月16日轉診往中國醫藥大學附設醫院），迄
      今已歷五年餘，而醫師平日接觸之病患眾多，在無病歷可
      供參考之情況下，顯然不可能就個別病患數年前之病情為
      正確回憶，故上開醫師自無再傳訊調查之必要。而參諸魏
      其陽確有同意被告為其申辦印鑑證明，用以辦理不動產過
      戶事宜，已詳如前述，另有鄰里宗親證實魏其陽之精神狀
      態，確足以肢體動作表達意願，本院自得以此據為認定之
      基礎。
  (三)、綜上所述，被告既有徵得其父魏其陽之同意授權，而辦理
      系爭不動產移轉登記手續，自難謂其有何行使偽造私文書
      之情事。此外，復查無其他積極證據足認被告涉有前開犯
      行，被告此部分被訴行使偽造私文書之罪嫌，應有未足。
      惟因公訴意旨認此部分與被告前開涉犯使公務員登載不實
      犯行部分，具有原因、結果之牽連犯裁判上一罪關係，依
      審判不可分原則，自應不另為無罪之諭知。
四、原審法院就被告所犯使公務員登載不實部分，因認被告罪證
    明確，而予以論罪科刑，固屬有據；然(一)被告犯罪後，刑法
    業經公布修正，有如前述，原判決未及比較適用，及併予諭
    知易科罰金，已有未洽。(二)被告犯本罪之時間，係在96年4
    月24日以前，其所犯罪名，合於中華民國九十六年罪犯減刑
    條例第2條第1項第3款之減刑規定，原判決適用該減刑規定
    ，亦有未合。被告上訴意旨否認犯行，並執陳詞指摘原判決
    不當，及檢察官上訴意旨指稱，原審量刑過輕，且認被告此
    部分行為，係未得魏其陽同意，另犯行使偽造私文書罪，而
    執以指摘原判決不當，雖均無理。然原判決關於此部分既有
    上開可議之處，仍屬無可維持，自應由本院予以撤銷改判。
    爰審酌被告偽以買賣名義申辦多筆不動產移轉登記，致影響
    地政機關辦理登記業務之正確性，但畢竟損害甚微，犯罪情
    節非重，及其犯後又未能坦承犯行等等一切情狀，量處如主
    文第2項所示之刑，及減得之刑，並各諭知易科罰金之折算
    標準，以示懲儆。
據上論斷，應依刑事訴訟法第369條第1項前段、第364條、第299
條第1項前段，刑法第2條第1項前段、第214條，修正前刑法第56
條、第41條第1項前段，中華民國九十六年罪犯減刑條例第2條第
1項第3款、第7條，刑法施行法第1條之1，判決如主文。
本案經檢察官甲○○到庭執行職務。
中　　華　　民　　國　　96　　年　　7 　　月　　19　　日
            刑事第六庭　審判長法　官　李　文　雄
                              法  官  張  恩  賜
                              法  官  邱  顯  祥
上列正本證明與原本無異。
檢察官得上訴。
被告不得上訴。
如不服本判決應於收受送達後十日內向本院提出上訴書狀，其未
敘述上訴之理由者並得於提起上訴後十日內向本院補提理由書（
均須按他造當事人之人數附繕本）。
                              書記官  陳  桂  芬
中　　華　　民　　國　　96　　年　　7 　　月　　19　　日
附錄本案論罪科刑法條：
刑法第214條：
明知為不實之事項，而使公務員登載於職務上所掌之公文書，足
以生損害於公眾或他人者，處三年以下有期徒刑、拘役或五百元
以下罰金。
